臺灣高等法院高雄分院刑事判決　　　　　100年度上訴字第2號
上　訴　人　臺灣高雄地方法院檢察署檢察官
被　　　告　方鈺綺
選任辯護人　薛西全律師
　　　　　　劉妍孝律師
　　　　　　邱國逢律師
上列上訴人因被告偽造文書等案件，不服臺灣高雄地方法院99年
度訴字第271 號中華民國99年10月29日第一審判決（起訴案號：
臺灣高雄地方法院檢察署96年度偵字第31073 號），提起上訴，
本院判決如下：
    主  文
上訴駁回。
    事  實
壹、公訴意旨略以：同案被告黃文堂（現由臺灣高雄地方法院通
    緝中）自民國（下同）93年4 月1 日起至95年9 月15日止，
    任職址設於高雄市大寮區（原高雄縣大寮鄉○○○○路107
    號之新厝加油站股份有限公司（下稱新厝加油站）明誠站，
    接續擔任領班及站長職務，並負責站內人事行政及查核帳務
    ；被告方鈺綺（下稱被告）則自94年4 月間起至95年9 月29
    日止，任職該站擔任會計職務，並負責站內帳務管理及製作
    帳冊，均為從事業務之人。因新厝加油站發行每公升降新臺
    幣（下同）2 元之套卡（即折扣卡），客戶持套卡加油時，
    加油員會在電腦輸入該套卡之代碼，加完油後，電腦即自動
    列印經折扣後金額之發票。因加油員有時會忘記輸入代碼，
    致發生電腦內每日登載之折扣金額與實際折扣金額不符之情
    形，所以當日各班領班需在電腦上修改當日班報表「折扣」
    欄內之金額，以與實際折扣金額相符，再列印交會計即被告
    彙整以製作日報表。詎被告及黃文堂竟共同基於意圖為自己
    不法所有、變造準私文書、行使業務登載不實文書及無故刪
    除、變更他人電腦電磁紀錄之犯意聯絡，自94年10月1 日起
    至95年5 月31日止及於95年7 月7 日，由被告在電腦上變更
    當日各班領班在渠等當班之班報表內輸入之折扣金額後，據
    以製作當日之日報表，並列印由黃文堂查核會簽後，陳送新
    厝加油站負責人審核。被告依據日報表製作之月報表及每月
    之損益報告表，亦均交由黃文堂查核會簽後，陳送新厝加油
    站負責人審核。被告竟以此方式，浮報上開期間內每日之折
    扣金額，致新厝加油站於上開期間內應收帳款均有短收，而
    將該浮報金額侵占入己，共計79萬1842元。被告及黃文堂為
    掩飾上開犯行，並將電腦內「歷史交易明細」之電磁紀錄刪
    除，以防他人查悉被告曾將上開期間內折扣金額之電磁紀錄
    予以變更之情事，足生損害於新厝加油站。嗣因新厝加油站
    經理李杰迅（原名李明峰）發現折扣金額異常且有虧損，於
    95年11月間查帳後，始悉上情。因認被告涉犯刑法第220 條
    第2 項、第210 條之變造準私文書、第220 條第2 項、第21
    6 條、第215 條之行使業務上登載不實準文書、第336 條第
    2 項之業務侵占及第359 條無故刪除、變更電磁紀錄等罪嫌
    云云。
貳、按犯罪事實應依證據認定，無證據不得認定犯罪事實；不能
    證明被告犯罪者，應諭知無罪之判決，刑事訴訟法第154 條
    第2 項、第301 條第1 項分別定有明文。又事實之認定，應
    憑證據，如未能發現相當證據，或證據不足以證明，自不能
    以推測或擬制之方法，為裁判基礎；且認定不利於被告之事
    實須依積極證據，苟積極證據不足為不利於被告事實之認定
    時，即應為有利於被告之認定；另認定犯罪事實所憑之證據
    ，雖不以直接證據為限，間接證據亦包括在內，然而無論直
    接證據或間接證據，其為訴訟上之證明，須於通常一般之人
    均不致有所懷疑，而得確信其為真實之程度者，始得據為有
    罪之認定，倘其證明尚未達到此一程度，而有合理之懷疑存
    在而無從使事實審法院得有罪之確信時，即應由法院為諭知
    被告無罪之判決（最高法院30年度上字第816 號、40年度台
    上字第86號、76年度台上字第4986號判例意旨參照）。又刑
    事訴訟法第161 條已於91年2 月8 日修正公布，其第1 項規
    定：檢察官就被告犯罪事實，應負舉證責任，並指出證明之
    方法。因此，檢察官對於起訴之犯罪事實，應負提出證據及
    說服之實質舉證責任。倘其所提出之證據，不足為被告有罪
    之積極證明，或其指出證明之方法，無從說服法院以形成被
    告有罪之心證，基於無罪推定之原則，自應為被告無罪判決
    之諭知（最高法院92年台上字第128 號判例意旨參照）。另
    事實審法院對於證據之取捨，依法雖有自由判斷之權，然積
    極證據不足證明犯罪事實時，被告之抗辯或反證縱屬虛偽，
    仍不能以此資為積極證據應予採信之理由（最高法院30年上
    字第482 號判例意旨參照），又認定犯罪事實應依憑證據，
    故被告否認犯罪事實所持之辯解，縱屬不能成立，仍非有積
    極證據足以證明其犯罪行為，不能遽為有罪之認定，亦不能
    以推測或擬制之方法以為裁判基礎（最高法院84年台上字第
    2677號判決意旨參照）。
參、證據能力方面：
一、按被告以外之人於審判外之言詞或書面陳述，除法律有規定
    者外，不得作為證據，刑事訴訟法第159 條第1 項定有明文
    。本件起訴書證據方法欄編號10告訴人新厝加油站所提出之
    「新厝加油站被侵占金額統計表2 份」，係被告以外之人於
    審判外之書面陳述，被告及辯護人爭執其證據能力，且查無
    刑事訴訟法第159 條之2 、第159 條之3 各款所定可信之特
    別情況，依上開條文規定，「新厝加油站被侵占金額統計表
    2 份」自無證據能力，不得作為本案適法之證據。
二、按傳聞法則之重要理論依據，在於傳聞證據未經當事人之反
    對詰問予以核實，乃予排斥，惟若當事人已放棄對原供述人
    之反對詰問權，於法院審判時表明同意該等傳聞證據可作為
    證據，基於證據資料愈豐富，愈有助於真實發現之理念，並
    貫徹刑事訴訟法修法加重當事人進行主義之精神，確認當事
    人對於證據能力有處分權之制度，傳聞證據經當事人同意作
    為證據，法院認為適當者，亦得為證據。另當事人於調查證
    據時，對於傳聞證據表示「沒有意見」、「對於證據調查無
    意見」，而未於言詞辯論終結前聲明異議，應視為已有將該
    等傳聞證據採為證據之同意，此刑事訴訟法第159 條之5 定
    有明文。檢察官、被告及辯護人於本院準備程序及審判期日
    ，已表示對於全案其餘傳聞證據之證據能力均無意見，且同
    意作為本案之證據（見本院卷第33至34頁、第67頁），依刑
    事訴訟法第159 條之5 之規定，檢察官、被告及辯護人已同
    意本案其餘傳聞證據均有證據能力，本院斟酌該等證據並非
    非法取得，亦無證明力明顯過低之情形，是該等證據，均得
    採為證據。
肆、實體部分：
一、檢察官認被告涉犯前開偽造文書等罪嫌，係以：證人即新厝
    加油站經理李杰迅、領班王誠輝、陳思翰、會計張婷婷、李
    佳樺、新厝加油站帳務系統設計維修廠商暐昌科技有限公司
    負責人黃明忠於偵訊中之證述、被告之手記筆記、新厝加油
    站明誠站自94年10月1 日至95年5 月31及95年7 月7 日之綜
    合日報表、綜合月報表、損益報告表各1 份、被侵占時間發
    票號碼1 份等，資為論據。訊據被告堅決否認有上開偽造文
    書等犯行，辯稱：伊擔任新厝加油站明誠站會計期間，每天
    均有核對繳款現金、信用卡資料及帳目，只要繳回之金額和
    班報表上之金額相符，伊就在隔日將日報表列印出來，交給
    站長黃文堂以及經理李杰迅核對並簽章，電腦裡折扣明細筆
    數是在加油員有按到折扣代碼時，才會傳到電腦裡，如果客
    人出示折扣套卡，但加油員未即時按到折扣鍵，加油員會跟
    當班的領班說，由當班領班重新開立折扣後的發票給客人，
    並修改班報表上之折扣金額，原來的發票及折扣套卡會收起
    來放在袋子交給伊，伊再依據電腦交易明細筆數及實際回收
    套卡記錄在其手記本內。該手記本不是在記錄套卡，那是當
    時老闆要求伊大概計算有回收多少使用過的套卡，伊才核對
    實收金額，折扣卷張數則大約計算，一開始有一張一張算，
    後來用整疊方式大略估算，手記本實際折扣筆數只是大概值
    等語。
二、經查：
  (一)證人徐金源（曾於94年至95年間擔任新厝加油站領班）於原
    審審理時證稱：每一組領班都有一組密碼可登錄電腦製作、
    修改班報表，但有時會直接使用上一位領班已登錄的密碼作
    修改，包括伊及其他領班都知道站長黃文堂之密碼，有時會
    用站長密碼登錄電腦查詢，而經理李杰迅密碼的權限與站長
    相同，於加油時，若客人持折扣套卡加油，加油人員忘記輸
    入折扣代碼，則該折扣交易筆數即不會顯示在電腦裡，此時
    就要將原來的發票作廢，並訂在折扣卡後面，將折扣寫在折
    扣卡上，然後由各班領班直接登錄電腦，把原來折扣金額消
    除，直接輸入實際的金額與折扣的金額，以此方式修改班報
    表上之金額，若班報表與所收金額不符時，在結帳時會計會
    視誰加的油即由誰賠償，修改後的班報表與電腦折扣交易筆
    數不會同一，電腦交易筆數不會改變，但折扣金額可以改變
    。如果無憑證或作廢發票或折扣套票擅自修改班報表，隔天
    會計會來問領班該筆憑證在哪裡，所以交班時都會把憑證及
    作廢發票交給會計，漏載折扣部分電腦無法計算，所以實際
    交出去的要與會計結清。當時擔任會計的是被告，會計才有
    權限製作日報表，而領班所交的班報表若會計要更改，她會
    先跟領班說，會計檢查的是班報表所檢附的憑證及各項金額
    欄位，與所製作班報表是否相符。領班已經在班報表上修改
    漏載折扣金額部分，所以交出去的錢，與電腦計算的金額是
    一樣的，實際上交出去的錢，就是電腦班報表上計算的金額
    ，有差額就有憑證，如果沒有憑證，會計會找領班要，領班
    將班報表交出去後就不會再接觸該班報表。後來明誠加油站
    要出租他人，加油站老闆李威龍就下令將折扣套卡燒燬，所
    以伊也無法知悉回收的折扣套卡如何查等語（見原審二卷第
    30至36頁）。
  (二)證人李柏憲（曾於93年至95年5 月間擔任新厝加油站加油員
    及領班）於原審審理時亦證稱：若客戶持折扣套卡加油，加
    油員會舉槍加油，並按下按鍵後，電腦會自動計算折扣，若
    有漏按，則將原來發票作廢，再用手算折扣後，重開一張新
    發票，則新的發票即沒有再按折扣按鍵，漏掉的折扣金額會
    在班報表上更改折扣金額，使金額相符後，再附上折扣套票
    一併交給會計，若會計發現有錯會跟領班說，當時擔任會計
    的是被告，而每位領班都可修改班報表，其他領班通常都知
    道站長黃文堂之密碼，因站長下班後，晚班的人有時需要使
    用他的密碼。班報表交進去時，要確認每一班實際上的折扣
    筆數及折扣金額。伊擔任領班交班時，需要交付刷卡單、洗
    車券、油票商務卡、折扣套卡、現金、班報表及作廢的發票
    。後來回收折扣套卡，曾因經理李明峰要求而燒燬過一次等
    語（見原審二卷第36至40頁），核與證人徐金源上開證述之
    情節相符。足認在加油員漏未按下折扣鍵，而採以補登折扣
    方式時，電腦折扣交易筆數本會與實際折扣金額不符，而雖
    每班領班與站長密碼、權限稍不相同，然各該領班均知悉站
    長黃文堂之密碼，而得以站長之密碼登錄電腦更動電腦紀錄
    。職是，得否逕以該電腦紀錄曾遭刪除，而電腦歷史折扣交
    易筆數與被告手記本、班報表、日報表折扣金額不符，即遽
    以認定不符之金額，均係被告不實登載、侵占、刪除電腦紀
    錄所致，已有疑義。
  (三)又證人李佳樺（新厝加油站會計）於偵查中證稱：被告將每
    日日報表列印後，由站長黃文堂審核後簽名，再呈報給新厝
    加油站之老闆等語（見偵二卷第34至36頁）。核與被告於原
    審審理時所辯：伊與站長在第2 天計算出前1 天之日報表後
    ，就交給當時擔任經理之李杰迅簽核等語相符（見原審二卷
    第274 頁反面）。則被告是否有不實記載折扣金額，第2 日
    均可經由經理李杰迅之審核而得以查核確認。而被告任職期
    間為94年4 月間至95年9 月29日止，告訴代理人李杰迅提起
    本件告訴時間則為96年2 月25日，此有刑事告訴狀1 份在卷
    可稽（見偵一卷第1 至6 頁），相隔已近5 個月時間，期間
    新厝加油站經理李杰迅、實際負責人李威龍（即經理李杰迅
    之父親）在有實質審核權限之下，均未立即察覺，更進而在
    此期間，因為加油站出租要他人，而將折扣套卡全數燒燬，
    致事後無法將當時刷卡單、班報表、折扣套票、作廢發票等
    物，與現存電腦折扣金額、日報表及月報表、被告手記本等
    物加以比對，以資認定被告是否有侵占、不實登載折扣金額
    及其數額，此舉已顯與社會常情有違。且得經手班報表、知
    悉站長密碼之人尚有多人，已如上述，在查無其他積極證據
    之情況下，尚無法判斷本件是否係因補登或不實登載而致折
    扣金額不符，更無從逕將上開責任歸咎於被告。
  (四)證人即新厝加油站經理李杰迅雖於本院審理時證稱：我在新
    厝加油站擔任經理，新厝加油站之日報表是由會計製作及計
    算實際的金額，由我負責書面審核，但我只看發油量及所收
    取的現金多少，並未接觸現金及其他資料，我對日報表亦無
    實質審查過云云（見本院卷第68至69頁）。惟查：
  1.證人即告訴代理人李杰迅，本身即為每日負責核對前1 日折
    扣金額與套卡之人，其於被告離職約5 個月後，始指訴被告
    有上開侵占情事，然又缺積極事證可佐，是證人李杰迅上開
    證述內容是否屬實，已有可疑。
  2.證人李杰迅於本院審理時亦證稱：被告每日均有依規定製作
    日報表交給站長黃文堂，黃文堂亦有依規定將日報表交給我
    審核等語（見本院卷第69頁）。則被告每日既均有依規定製
    作日報表交給站長黃文堂，黃文堂亦有依規定將日報表陳送
    證人即經理李杰迅審核，則倘被告所製作之日報表確有不實
    或疏漏之處，證人李杰迅自可予以質疑或指責，而於被告任
    職新厝加油站明誠站會計期間，證人李杰迅對於被告每日所
    製作之日報表，並未發覺有不實或疏漏之處而予以質疑或指
    責，乃竟於被告離職約5 個月，並將折扣套卡全數燒燬後，
    始對被告提起偽造文書等罪嫌之告訴，顯有悖於常情。
  3.證人李杰迅對於被告每日所製作之日報表，究竟有無實質審
    查，乃證人李杰迅之權責問題，非被告所得過問、預期及控
    制。縱認證人李杰迅對於被告每日所製作之日報表未為實質
    審查，然亦不得以此為由，而逕將新厝加油站電腦所登載之
    折扣金額與實際折扣金額不符之責任，加諸在被告身上。
  (五)證人陳思翰（新厝加油站領班）雖於偵查中證稱：伊每日上
    班補登折扣金額大概只有200元至300元，一天不可能到1000
    元，伊事後去查前帳才知道一些帳目不符的狀況，因為帳目
    都是交給會計，如果領班有出錯，會計會跟領班說，但是被
    告都沒有跟伊說，所以可能是被告動手腳云云（見偵一卷第
    16頁、偵二卷第12頁）。證人王誠輝（新厝加油站領班）亦
    於偵查中證稱：被告離職後，有一陣子因浮動油價的關係，
    加油人暴增，有些持折扣卡客人，加油員沒有輸入代碼，或
    加油員沒收到錢，導致當時差額太大，伊去查前帳才發現之
    前虧空那麼多錢，而伊擔任領班時需要補登金額不超過1000
    元云云（見偵一卷第23至25頁；偵二卷第11至12頁）。然查
    ：
  1.新厝加油站每班補登折扣之金額為多少，胥視每班加油員漏
    按折扣鍵，或客人加油完事後才出示折扣套卡的次數多寡而
    定；且班報表交出去時，需與會計確認每一班實際折扣筆數
    及折扣金額無訛等情，業經證人徐金源、李柏憲於原審審理
    時證述綦詳（見原審二卷第31頁反面、第38、39頁）。準此
    ，自無法以每班補登折扣金額之多寡，作為判斷被告是否侵
    占及不實登載之依據。
  2.證人張婷婷（新厝加油站會計）於偵訊時證稱：折價券銷售
    數量並無記錄，領班做的班報表及補登後之折價券都沒有留
    存，且伊係95年10月3 日才到職等語（見偵一卷第22、23頁
    ）。證人黃明忠（新厝加油站帳務系統設計維修廠商暐昌科
    技有限公司負責人）於偵訊時亦證稱：該帳務系統之帳號登
    入紀錄已被刪掉而無留存等語。再證人王誠輝、陳思翰於偵
    訊中復均證稱：如折價券漏未補登，領班在班報表更改折扣
    金額，要附上原本之發票及折價券，如有差額，會叫員工補
    好，且在被告任職期間，沒有其他不正常之事發生等語（見
    偵一卷第23、24頁）。上開證述內容均與被告所辯及證人徐
    金源、李柏憲前揭證述，互核相符。此外，證人即新厝加油
    站實際負責人李威龍，既單方面指示經理李杰迅下令將上開
    折扣套卡全數銷毀，則此部分舉證責任之欠缺，自應由渠等
    承擔。
  3.從而，證人陳思翰、王誠輝上開證述：伊等去查前帳才發現
    之前虧空那麼多錢，可能是被告動手腳云云。尚乏積極證據
    資供佐證，顯係  證人陳思翰、王誠輝單方面臆測之詞，自
    不足採為不利於被告之認定。
三、綜上所述，檢察官認被告涉嫌前揭犯行所憑之證據，尚未達
    於通常一般之人均不致有所懷疑，而得確信其為真實之程度
    ，依刑事訴訟制度「倘有懷疑，即從被告之利益為解釋」、
    「被告應被推定為無罪」之證據法則，即難據以為不利於被
    告之認定。此外，本院依卷內現存全部證據資料，復查無其
    他證據足資認定被告確有檢察官所起訴之犯行，即屬不能證
    明被告犯罪，揆諸前開說明，自應為被告無罪之諭知。
四、原審因而認被告犯罪無法證明，而為無罪之諭知，認事用法
    並無違誤。檢察官上訴意旨，猶執前詞，指摘原判決不當，
    為無理由，應予駁回。
據上論結，應依刑事訴訟法第368 條，判決如主文。
本案經檢察官陳國全到庭執行職務。
中    華    民    國    100   年    3     月    4     日
                  刑事第十一庭  審判長法  官  翁慶珍
                                      法  官  石家禎
                                      法  官  孫啟強
以上正本證明與原本無異。
本件檢察官如不服本判決應於收受本判決後10日內向本院提出上
訴書狀，其未敘述上訴理由者，並得於提起上訴後10日內向本院
補提理由書狀（均須按他造當事人之人數附繕本）「切勿逕送上
級法院」，被告不得上訴。
中    華    民    國   100    年    3     月    4     日
                                      書記官  劉鴻瑛